# Ćwiczenia (Sprawdzian)

## Ćwiczenie 1. Identyfikacja Skal Pomiarowych

Dla każdej z poniższych zmiennych określ najbardziej odpowiednią skalę pomiaru (**Nominalna, Porządkowa, Przedziałowa lub Stosunkowa**). Czy zmienna jest dyskretna, czy ciągła?

1.  Płeć: ***skala nominalna***; ***zmienna dyskretna***;
2.  Satysfakcja klienta: Niska, Średnia, Dobra, Doskonała
3.  Wzrost (ankieta): "Jestem: bardzo niski, niski, przeciętnego wzrostu, wysoki, bardzo wysoki"
4.  Wzrost mierzony w centymetrach
5.  Czas reakcji (w milisekundach)
6.  Kody pocztowe: np. 00-001, 00-950, 80-452, 31-072
7.  Wiek (w latach)
8.  Marki samochodów
9.  Narodowość
10. Liczba dzieci w rodzinie: 1 dziecko, 2 dzieci, 3 dzieci, ...
11. Wynik testu IQ
12. Temperatura (skala Celsjusza)
13. Temperatura (skala Kelvina)
14. Frekwencja wyborcza
15. Przynależność partyjna
16. Wielkość okręgu wyborczego
17. Współrzędne w układzie kartezjańskim
18. Data (względem określonej epoki, np. n.e.)
19. Wysokość nad poziomem morza
20. Grupy krwi: A, B, AB, 0
21. Kategorie dochodów: niskie, średnie, wysokie
22. Stopnie wojskowe

Pamiętaj, aby uzasadnić swój wybór skali dla każdej zmiennej.

**Dla przykładu**: W typologii skal pomiarowych Stevensa, adresy uliczne są danymi nominalnymi. Dlaczego?

Pełnią wyłącznie funkcję etykiet/identyfikatorów Nie mają naturalnego uporządkowania (ul. Mickiewicza 5 nie jest "większa" niż ul. Słowackiego 10) Nie można wykonywać na nich sensownych operacji matematycznych Jedyna dozwolona operacja to sprawdzanie równości/nierówności (czy to ten sam adres czy inny?)

Mimo że numery domów są liczbami, w systemie adresowym funkcjonują jako etykiety, a nie wartości ilościowe. Liczba 100 w adresie "ul. Kilińskiego 100" nie jest używana matematycznie - równie dobrze mogłaby to być "ul. Jabłkowa" czy "ul. Zeusa", jeśli chodzi o jej funkcję w adresie.

---

## Ćwiczenie 2. Środek i rozproszenie danych

### Dane
Mamy dane o wynagrodzeniach (w tysiącach euro) z dwóch małych firm europejskich:

| Indeks | Firma X | Firma Y |
|--------|---------|---------|
| 1      | 2       | 3       |
| 2      | 2       | 3       |
| 3      | 2       | 4       |
| 4      | 3       | 4       |
| 5      | 3       | 4       |
| 6      | 3       | 4       |
| 7      | 3       | 4       |
| 8      | 3       | 4       |
| 9      | 3       | 5       |
| 10     | 4       | 5       |
| 11     | 4       | 5       |
| 12     | 4       | 5       |
| 13     | 4       | 5       |
| 14     | 4       | 5       |
| 15     | 5       | 5       |
| 16     | 5       | 6       |
| 17     | 5       | 6       |
| 18     | 5       | 6       |
| 19     | 20      | 7       |
| 20     | 35      | 8       |

Ta tabela przedstawia dane dla obu firm (Firma X i Firma Y) obok siebie, z kolumną indeksu dla łatwego odniesienia.

### Zadania

**A. Miary tendencji centralnej**

1. Oblicz **średnią arytmetyczną** wynagrodzeń dla Firmy X i Firmy Y.
2. Oblicz **medianę** wynagrodzeń dla obu firm.
3. Znajdź **dominantę** dla rozkładu wynagrodzeń każdej firmy.
4. Porównaj średnią i medianę dla Firmy X. Co różnica między tymi wartościami mówi o danych?

**B. Kwartyle i percentyle**

5. Oblicz pierwszy kwartyl (Q1), drugi kwartyl (Q2) i trzeci kwartyl (Q3) dla obu firm.
6. Sprawdź, że Q2 jest równy medianie obliczonej w zadaniu 2.

**C. Miary rozproszenia**

7. Oblicz **rozstęp** dla obu firm.
8. Oblicz **rozstęp międzykwartylowy (IQR)** dla obu firm.
9. Oblicz **wariancję** i **odchylenie standardowe** dla obu firm.
10. Która firma ma większą zmienność wynagrodzeń? Uzasadnij swoją odpowiedź odpowiednimi statystykami.

**D. Wykrywanie wartości odstających**

11. Użyj metody IQR, aby zidentyfikować potencjalne wartości odstające w obu firmach. (Przypomnij sobie: wartości odstające to wartości poniżej Q1 - 1,5×IQR lub powyżej Q3 + 1,5×IQR)
12. Jak wartości odstające w Firmie X wpływają na średnią? Oblicz średnią bez wartości odstających i porównaj.

**E. Wykresy pudełkowe**

13. Narysuj wykres pudełkowy dla Firmy X i Firmy Y (możesz narysować je obok siebie w celu porównania).
14. Oznacz następujące elementy na każdym wykresie pudełkowym: minimum, Q1, mediana, Q3, maksimum oraz wszelkie wartości odstające.

**F. Interpretacja i porównanie**

15. Gdybyś przedstawiał „średnie" wynagrodzenie w Firmie X potencjalnym pracownikom, czy użyłbyś średniej arytmetycznej czy mediany? Uzasadnij swój wybór.
16. Która firma wydaje się mieć bardziej sprawiedliwy rozkład wynagrodzeń? Uzasadnij swoją odpowiedź dowodami statystycznymi.

---

## Ćwiczenie 3. Uczestnictwo wyborcze a dobrobyt ekonomiczny: analiza korelacji i regresji

### Kontekst
W tym ćwiczeniu zbadamy związek między dobrobytem ekonomicznym a frekwencją wyborczą w wyborach lokalnych. Politolodzy i socjolodzy od dawna debatują, czy warunki ekonomiczne wpływają na uczestnictwo obywatelskie. Niektóre teorie sugerują, że wyższe dochody są powiązane z większym zaangażowaniem politycznym i wyższą frekwencją wyborczą, ponieważ bogatsi obywatele mogą dysponować większymi zasobami (czas, wykształcenie, poczucie sprawczości politycznej), aby uczestniczyć w procesach demokratycznych. Przeanalizujemy dane z pięciu dzielnic średniej wielkości europejskiego miasta po ostatnich wyborach lokalnych, aby empirycznie przetestować tę zależność.

### Dane
Próba obejmuje pięć reprezentatywnych dzielnic z wyborów lokalnych w średniej wielkości europejskim mieście:
- **X**: Średni dochód gospodarstwa domowego (w tysiącach euro)
- **Y**: Frekwencja wyborcza (procent uprawnionych wyborców, którzy oddali głos)

| Dzielnica  | Dochód (X) (€000) | Frekwencja (Y) (%) |
|------------|-------------------|---------------------|
| Dzielnica A| 50                | 60                  |
| Dzielnica B| 45                | 56                  |
| Dzielnica C| 56                | 70                  |
| Dzielnica D| 40                | 50                  |
| Dzielnica E| 60                | 75                  |

### Zadania

**A. Wstępna analiza danych**

1. Oblicz **średni** dochód gospodarstwa domowego oraz **średnią** frekwencję wyborczą dla próby.
2. Oblicz **odchylenie standardowe** dla dochodów gospodarstw domowych i frekwencji wyborczej.

**B. Kowariancja**

3. Oblicz **kowariancję** między dochodem (X) a frekwencją wyborczą (Y). Pokaż swoje obliczenia krok po kroku używając wzoru:
   $$\text{Cov}(X,Y) = \frac{\sum(x_i - \bar{x})(y_i - \bar{y})}{n-1}$$

4. Czy kowariancja jest dodatnia czy ujemna? Co to mówi o związku między dochodem a uczestnictwem wyborczym?

**C. Współczynnik korelacji Pearsona**

5. Oblicz **współczynnik korelacji Pearsona (r)** używając wzoru:
   $$r = \frac{\text{Cov}(X,Y)}{s_X \cdot s_Y}$$

6. Zinterpretuj współczynnik korelacji Pearsona. Co jego wartość mówi o sile i kierunku związku liniowego?

7. Dlaczego współczynnik korelacji Pearsona jest bardziej użyteczny niż kowariancja przy porównywaniu związków w różnych badaniach?

**D. Prosta regresja liniowa (MNK)**

8. Oblicz **współczynnik kierunkowy (b₁)** linii regresji używając wzoru:
    $$b_1 = \frac{\sum(x_i - \bar{x})(y_i - \bar{y})}{\sum(x_i - \bar{x})^2}$$

9. Oblicz **wyraz wolny (b₀)** linii regresji:
    $$b_0 = \bar{y} - b_1\bar{x}$$

10. Zapisz kompletne **równanie regresji**: $\hat{Y} = b_0 + b_1X$

11. Zinterpretuj współczynnik kierunkowy w kategoriach merytorycznych. Co to oznacza dla frekwencji wyborczej, gdy dochód wzrasta o €1 000?

12. Użyj swojego równania regresji, aby przewidzieć frekwencję wyborczą dla dzielnicy o średnim dochodzie gospodarstwa domowego równym €52 000.

**E. Współczynnik determinacji (R²)**

13. Dla każdej dzielnicy oblicz **przewidywaną frekwencję** ($\hat{y}_i$) używając swojego równania regresji.

14. Oblicz **całkowitą sumę kwadratów (SST)**: $SST = \sum(y_i - \bar{y})^2$

15. Oblicz **regresyjną sumę kwadratów (SSR)**: $SSR = \sum(\hat{y}_i - \bar{y})^2$

16. Oblicz **resztową sumę kwadratów (SSE)**: $SSE = \sum(y_i - \hat{y}_i)^2$

17. Oblicz **współczynnik determinacji (R²)**: $R^2 = \frac{SSR}{SST}$

18. Zweryfikuj, że twój R² jest równy kwadratowi współczynnika korelacji Pearsona z części C.

19. Zinterpretuj wartość R². Jaki procent zmienności frekwencji wyborczej jest wyjaśniony przez dochód gospodarstwa domowego?

**F. Interpretacja i wnioski**

20. Na podstawie swoich analiz podsumuj związek między dochodem gospodarstwa domowego a frekwencją wyborczą w tym mieście.

21. Jakie są główne ograniczenia tej analizy? Rozważ wielkość próby, związek przyczynowy i pominięte zmienne.

22. Zaproponuj dwie dodatkowe zmienne, które mogłyby być uwzględnione w modelu regresji wielorakiej, aby lepiej wyjaśnić frekwencję wyborczą.

---

## Ćwiczenie 4. Porównanie Zmienności Wielkości Okręgów Wyborczych Między Krajami

```{r setup_2, include=FALSE}
library(tidyverse)
library(knitr)
options(digits = 4)
```

### Dane

Mamy dane o wielkości okręgów wyborczych z dwóch krajów:

```{r data}
x <- c(1, 3, 5, 7, 9, 11, 13, 15, 17, 19)  # Kraj wysoka zmienność
y <- c(8, 9, 9, 10, 10, 11, 11, 12, 12, 13)  # Kraj niska zmienność

kable(data.frame(
  "Kraj X (Wysoka zm.)" = x,
  "Kraj Y (Niska zm.)" = y
))
```

---

## Ćwiczenie 5. Lęk a wyniki: analiza korelacji i regresji

### Kontekst
W tym ćwiczeniu zbadamy związek między poziomem lęku przed egzaminem a wynikami egzaminacyjnymi wśród studentów uniwersyteckich. Badania sugerują, że chociaż niewielka ilość lęku może być motywująca, nadmierny lęk zazwyczaj pogarsza wyniki poprzez zmniejszoną koncentrację, zakłócenia pamięci roboczej i objawy fizyczne (prawo Yerkesa-Dodsona). Przeanalizujemy dane od 8 studentów, aby matematycznie zrozumieć tę relację.

### Dane
Zebraliśmy dane od 8 studentów, mierząc:
- **X**: Poziom lęku przed testem (skala 1-10, gdzie 1 = bardzo niski, 10 = bardzo wysoki)
- **Y**: Wyniki egzaminu (procent punktów)

| Student | Lęk (X) | Wynik (Y) |
|---------|---------|-----------|
| 1       | 2,5     | 80        |
| 2       | 3,2     | 85        |
| 3       | 4,1     | 78        |
| 4       | 4,8     | 82        |
| 5       | 5,6     | 77        |
| 6       | 6,3     | 74        |
| 7       | 7,0     | 68        |
| 8       | 7,9     | 72        |

### Zadania

**A. Wstępna analiza danych**

1. Oblicz **średni** poziom lęku oraz **średni** wynik egzaminu dla grupy.
2. Oblicz **odchylenie standardowe** dla poziomów lęku i wyników egzaminu.
3. Na podstawie wizualnej inspekcji danych, czy spodziewasz się pozytywnej czy negatywnej relacji między lękiem a wynikami? Wyjaśnij swoje rozumowanie.

**B. Kowariancja**

4. Oblicz **kowariancję** między lękiem (X) a wynikami (Y). Pokaż swoje obliczenia krok po kroku.
5. Czy kowariancja jest dodatnia czy ujemna? Co to mówi o związku między lękiem a wynikami?
6. Dlaczego sama kowariancja nie jest wystarczająca do określenia siły związku? Jakie są jej ograniczenia?

**C. Współczynnik korelacji Pearsona**

7. Oblicz **współczynnik korelacji Pearsona (r)** używając wzoru:
   $$r = \frac{\text{Cov}(X,Y)}{s_X \cdot s_Y}$$
   gdzie $s_X$ i $s_Y$ to odchylenia standardowe X i Y.

8. Alternatywnie, zweryfikuj swoją odpowiedź używając wzoru:
   $$r = \frac{\sum(x_i - \bar{x})(y_i - \bar{y})}{\sqrt{\sum(x_i - \bar{x})^2 \cdot \sum(y_i - \bar{y})^2}}$$

9. Zinterpretuj współczynnik korelacji Pearsona. Co jego wartość mówi o:
   - Kierunku związku (dodatni czy ujemny)?
   - Sile związku liniowego (słaby, umiarkowany czy silny)?

10. W jaki sposób współczynnik r Pearsona jest lepszy niż kowariancja jako miernik zależności? Jaką ma przewagę?

11. Jaka jest różnica między korelacją a związkiem przyczynowym? Czy na podstawie samej korelacji możemy stwierdzić, że lęk powoduje gorsze wyniki?

**D. Wykres rozrzutu**

12. Stwórz **wykres rozrzutu** z lękiem na osi x i wynikami na osi y. Nanieś wszystkie 8 punktów danych.
13. Na podstawie wykresu rozrzutu opisz zaobserwowany wzorzec. Czy związek jest liniowy czy nieliniowy? Silny czy słaby?
14. Czy są jakieś potencjalne wartości odstające lub nietypowe obserwacje w danych?

**E. Prosta regresja liniowa (MNK)**

15. Oblicz **współczynnik kierunkowy (b₁)** linii regresji używając metody najmniejszych kwadratów (MNK). Użyj wzoru: 
    $$b_1 = \frac{\sum(x_i - \bar{x})(y_i - \bar{y})}{\sum(x_i - \bar{x})^2}$$

16. Oblicz **wyraz wolny (b₀)** linii regresji używając wzoru:
    $$b_0 = \bar{y} - b_1\bar{x}$$

17. Zapisz kompletne **równanie regresji** w postaci: $\hat{Y} = b_0 + b_1X$

18. Zinterpretuj współczynnik kierunkowy w kontekście tego problemu. Co oznacza w praktyce?

19. Użyj swojego równania regresji, aby przewidzieć wynik egzaminu dla studenta z poziomem lęku równym 6,0.

20. Dodaj **linię regresji** do swojego wykresu rozrzutu z części D.

**F. Współczynnik determinacji (R²)**

21. Oblicz **całkowitą sumę kwadratów (SST)**: $SST = \sum(y_i - \bar{y})^2$

22. Oblicz **regresyjną sumę kwadratów (SSR)**: $SSR = \sum(\hat{y}_i - \bar{y})^2$

23. Oblicz **resztową sumę kwadratów (SSE)**: $SSE = \sum(y_i - \hat{y}_i)^2$

24. Zweryfikuj, że: $SST = SSR + SSE$

25. Oblicz **współczynnik determinacji (R²)** używając wzoru: $R^2 = \frac{SSR}{SST} = 1 - \frac{SSE}{SST}$

26. Zweryfikuj, że $R^2 = r^2$ (kwadrat współczynnika korelacji Pearsona z części C).

27. Zinterpretuj wartość R². Jaki procent zmienności wyników egzaminu jest wyjaśniony przez poziomy lęku?

**G. Interpretacja i wnioski**

28. Na podstawie twojej analizy regresji, czy lęk jest statystycznie istotnym predyktorem wyników egzaminu w tej próbie? Wyjaśnij.

29. Porównaj informacje dostarczone przez r i R². Jak są ze sobą powiązane i co każdy z nich mówi?

30. Jakie są ograniczenia tej analizy? Rozważ wielkość próby, problemy z pomiarem i potencjalne zmienne zakłócające.

31. Gdyby student miał bardzo niski poziom lęku (wynik 2,0), czy czułbyś się pewnie używając swojego równania regresji do przewidywania jego wyniku? Dlaczego tak lub dlaczego nie? (Wskazówka: rozważ ekstrapolację)

32. Zaproponuj dwie dodatkowe zmienne, które mogłyby być ważne do uwzględnienia w bardziej kompleksowym modelu wyników egzaminu.

---

## Ćwiczenie 6. Wielkość okręgu wyborczego a dysproporcjonalność wyborcza: analiza korelacji i regresji

### Kontekst
W tym ćwiczeniu zbadamy związek między wielkością okręgu wyborczego a dysproporcjonalnością w wyborach parlamentarnych. Wielkość okręgu wyborczego (DM) oznacza liczbę mandatów przydzielonych na jeden okręg wyborczy, podczas gdy indeks Gallaghera (GH) mierzy dysproporcjonalność między oddanymi głosami a zdobytymi mandatami. Politolodzy teoretyzowali, że większe okręgi wyborcze prowadzą do bardziej proporcjonalnych wyników (niższa dysproporcjonalność), zgodnie z prawem Duvergera i jego rozszerzeniami. Przeanalizujemy dane z 10 demokracji, aby empirycznie przetestować tę zależność.

### Dane
Student politologii zebrał dane z 10 losowo wybranych demokracji:
- **X**: Wielkość okręgu wyborczego (DM) - średnia liczba mandatów na okręg
- **Y**: Indeks Gallaghera (GH) - miara dysproporcjonalności wyborczej (wyższe wartości = większa dysproporcjonalność)

| Demokracja | Wielkość okręgu (X) | Indeks Gallaghera (Y) |
|------------|---------------------|------------------------|
| 1          | 2                   | 18,2                   |
| 2          | 3                   | 16,7                   |
| 3          | 4                   | 15,8                   |
| 4          | 5                   | 15,3                   |
| 5          | 6                   | 15,0                   |
| 6          | 7                   | 14,8                   |
| 7          | 8                   | 14,7                   |
| 8          | 9                   | 14,6                   |
| 9          | 10                  | 14,55                  |
| 10         | 11                  | 14,52                  |

### Zadania

**A. Wstępna analiza danych**

1. Oblicz **średnią** wielkość okręgu wyborczego oraz **średnią** wartość indeksu Gallaghera dla próby.
2. Oblicz **odchylenie standardowe** dla wielkości okręgu wyborczego i indeksu Gallaghera.
3. Na podstawie wizualnej inspekcji danych, czy spodziewasz się pozytywnego czy negatywnego związku między wielkością okręgu a dysproporcjonalnością? Czy to jest zgodne z teorią politologiczną?

**B. Kowariancja**

4. Oblicz **kowariancję** między wielkością okręgu wyborczego (X) a indeksem Gallaghera (Y). Pokaż swoje obliczenia krok po kroku używając wzoru:
   $$\text{Cov}(X,Y) = \frac{\sum(x_i - \bar{x})(y_i - \bar{y})}{n-1}$$

5. Czy kowariancja jest dodatnia czy ujemna? Co to mówi o związku między wielkością okręgu a dysproporcjonalnością?

6. Jakie są jednostki twojej kowariancji? Dlaczego to utrudnia interpretację siły związku?

**C. Współczynnik korelacji Pearsona**

7. Oblicz **współczynnik korelacji Pearsona (r)** używając wzoru:
   $$r = \frac{\text{Cov}(X,Y)}{s_X \cdot s_Y}$$

8. Zinterpretuj współczynnik korelacji Pearsona:
   - Czy związek jest dodatni czy ujemny?
   - Jak silny jest związek liniowy (słaby, umiarkowany czy silny)?
   - Co to mówi o relacji między wielkością okręgu a dysproporcjonalnością?

9. Oblicz **r²** i zinterpretuj, co to oznacza w tym kontekście.

10. Dlaczego współczynnik korelacji Pearsona jest bardziej użyteczny niż kowariancja do opisywania siły związku liniowego?

**D. Prosta regresja liniowa (MNK)**

11. Oblicz **współczynnik kierunkowy (b₁)** linii regresji używając metody najmniejszych kwadratów (MNK):
    $$b_1 = \frac{\sum(x_i - \bar{x})(y_i - \bar{y})}{\sum(x_i - \bar{x})^2}$$

12. Oblicz **wyraz wolny (b₀)** linii regresji:
    $$b_0 = \bar{y} - b_1\bar{x}$$

13. Zapisz kompletne **równanie regresji**: $\hat{Y} = b_0 + b_1X$

14. Zinterpretuj współczynnik kierunkowy w merytorycznych kategoriach politologicznych. Co to oznacza dla systemów wyborczych?

15. Użyj swojego równania regresji, aby przewidzieć wartość indeksu Gallaghera dla demokracji o wielkości okręgu wyborczego równej 7,5.

16. Jaki jest związek między współczynnikiem kierunkowym (b₁) a współczynnikiem korelacji Pearsona (r)? Pokaż to matematycznie.

**E. Współczynnik determinacji (R²)**

17. Dla każdej obserwacji oblicz **wartość przewidywaną** ($\hat{y}_i$) używając swojego równania regresji.

18. Dla każdej obserwacji oblicz **residuum** ($e_i = y_i - \hat{y}_i$).

19. Oblicz **całkowitą sumę kwadratów (SST)**: $SST = \sum(y_i - \bar{y})^2$

20. Oblicz **regresyjną sumę kwadratów (SSR)**: $SSR = \sum(\hat{y}_i - \bar{y})^2$

21. Oblicz **resztową sumę kwadratów (SSE)**: $SSE = \sum(y_i - \hat{y}_i)^2$

22. Zweryfikuj, że: $SST = SSR + SSE$

23. Oblicz **współczynnik determinacji (R²)**: $R^2 = \frac{SSR}{SST}$

24. Zweryfikuj, że twój R² jest równy kwadratowi współczynnika korelacji Pearsona z części C.

25. Zinterpretuj wartość R² w kontekście systemów wyborczych. Jaki procent zmienności w dysproporcjonalności jest wyjaśniony przez wielkość okręgu wyborczego?

26. Jaka jest różnica między r a R² pod względem interpretacji? Kiedy raportowałbyś jedno, a kiedy drugie?

**F. Interpretacja i wnioski**

27. Na podstawie wszystkich swoich analiz (kowariancja, korelacja Pearsona, regresja), podsumuj związek między wielkością okręgu wyborczego a dysproporcjonalnością wyborczą.

28. Czy twoje wyniki potwierdzają hipotezę Duvergera? Wyjaśnij, odwołując się do swoich wyników statystycznych.

29. Porównaj informacje dostarczone przez następujące miary:
    - Kowariancja
    - Korelacja Pearsona (r)
    - Współczynnik kierunkowy regresji (b₁)
    - R²
    
    Jak są ze sobą powiązane? Jakie unikalne informacje dostarcza każda z nich?

30. Jakie są ograniczenia tej analizy? Rozważ:
    - Wielkość próby
    - Trafność zewnętrzna (możliwość uogólnienia)
    - Pominięte zmienne (jakie inne czynniki mogą wpływać na dysproporcjonalność?)
    - Problemy pomiarowe

31. Czy czułbyś się pewnie używając swojego modelu regresji do przewidywania dysproporcjonalności dla demokracji o DM = 20? Dlaczego tak lub dlaczego nie? Jaka koncepcja statystyczna jest tutaj istotna?

32. Zaproponuj trzy dodatkowe zmienne, które mogłyby być uwzględnione w modelu regresji wielorakiej, aby lepiej wyjaśnić dysproporcjonalność wyborczą.

33. Na podstawie swoich wyników regresji, jaką rekomendację polityczną przedstawiłbyś krajowi, który chce zmniejszyć dysproporcjonalność wyborczą?

---

## Ćwiczenie 7: Reguła sumy i iloczynu w zliczaniu

Rozważ poniższe problemy zliczania i określ, czy użyć **reguły iloczynu** (mnożenie) czy **reguły sumy** (dodawanie).

**a.** Restauracja oferuje 4 rodzaje zupy, 6 dań głównych i 3 desery. Jeśli pełny posiłek składa się z jednej zupy, jednego dania głównego i jednego deseru, ile różnych pełnych posiłków jest możliwych?

**b.** Student może dojechać na uczelnię autobusem lub pociągiem. Są 3 różne linie autobusowe i 2 różne linie kolejowe. Na ile różnych sposobów student może dojechać na uczelnię?

**c.** Aby utworzyć hasło, musisz wybrać 2 litery, a następnie 3 cyfry. Ile różnych haseł jest możliwych (zakładając, że litery i cyfry mogą się powtarzać)?

**d.** Komitet potrzebuje albo 1 przedstawiciela z Wydziału Matematyki (5 kandydatów) ALBO 1 przedstawiciela z Wydziału Fizyki (4 kandydatów), ale nie obu. Na ile sposobów można wybrać przedstawiciela?

**Wskazówki:**

- **Reguła iloczynu (Mnożenie)**: Użyj, gdy zadania są wykonywane sekwencyjnie I wszystkie zadania muszą być ukończone. Myśl: "to I tamto I tamto..."

- **Reguła sumy (Dodawanie)**: Użyj, gdy są wzajemnie wykluczające się alternatywy. Myśl: "to ALBO tamto (ale nie oba)..."

- Dla wielu wyborów w sekwencji, gdzie każdy wybór jest niezależny, pomnóż liczbę opcji na każdym kroku.

- Alfabet: 26 liter; cyfry: 10 cyfr (0-9).

**Odpowiedzi:**

**a.** Reguła iloczynu: $4 \times 6 \times 3 = 72$ różnych pełnych posiłków.

*Wyjaśnienie*: Musisz wybrać zupę I danie główne I deser (wszystkie trzy wybory w sekwencji).

**b.** Reguła sumy: $3 + 2 = 5$ różnych sposobów.

*Wyjaśnienie*: Wybierasz autobus ALBO pociąg (wzajemnie wykluczające się alternatywy).

**c.** Reguła iloczynu: $26 \times 26 \times 10 \times 10 \times 10 = 676{,}000$ różnych haseł.

*Wyjaśnienie*: Musisz wybrać 1. literę I 2. literę I 1. cyfrę I 2. cyfrę I 3. cyfrę (pięć sekwencyjnych wyborów).

**d.** Reguła sumy: $5 + 4 = 9$ różnych sposobów.

*Wyjaśnienie*: Wybierasz z Matematyki ALBO z Fizyki (wzajemnie wykluczające się alternatywy - nie można wybrać obu).

---

## Ćwiczenie 8: Losowanie ze zwracaniem i bez zwracania

Urna zawiera 3 zielone kule i 2 czerwone kule. Z urny losowane są dwie kule. Oblicz prawdopodobieństwo dla każdego z poniższych scenariuszy:

a. Pierwsza kula jest czerwona, a druga zielona (kolejność ma znaczenie); losowanie **bez zwracania**.

b. Pierwsza kula jest czerwona, a druga zielona (kolejność ma znaczenie); losowanie **ze zwracaniem**.

c. Kule są różnych kolorów (kolejność nie ma znaczenia); losowanie **bez zwracania**.

d. Kule są różnych kolorów (kolejność nie ma znaczenia); losowanie **ze zwracaniem**.

**Wskazówki:**

- Przy losowaniu *bez zwracania* całkowita liczba kul i skład zmieniają się po pierwszym losowaniu.

- Przy losowaniu *ze zwracaniem* każde losowanie jest niezależne z takimi samymi prawdopodobieństwami.

- Gdy kolejność nie ma znaczenia, rozważ wszystkie możliwe sposoby osiągnięcia wyniku (np. czerwona-potem-zielona LUB zielona-potem-czerwona).

- Użyj reguły mnożenia dla zdarzeń sekwencyjnych: $P(A \text{ i } B) = P(A) \times P(B|A)$

- Problem można rozwiązać za pomocą **drzew prawdopodobieństwa** lub konstruując **przestrzeń zdarzeń elementarnych** wizualizowaną jako siatka 2D, a następnie stosując klasyczną (naiwną) definicję prawdopodobieństwa: $P(A) = \frac{\text{zdarzenia sprzyjające}}{\text{wszystkie zdarzenia}}$

**Rozwiązania:**

**a.** Bez zwracania, czerwona potem zielona:

$$P(\text{Czerwona}_1 \cap \text{Zielona}_2) = \frac{2}{5} \times \frac{3}{4} = \frac{6}{20} = \frac{3}{10}$$

*Wyjaśnienie*: Początkowo 2 czerwone na 5 kul; po usunięciu jednej czerwonej, 3 zielone na 4 pozostałe kule.

**b.** Ze zwracaniem, czerwona potem zielona:

$$P(\text{Czerwona}_1 \cap \text{Zielona}_2) = \frac{2}{5} \times \frac{3}{5} = \frac{6}{25}$$

*Wyjaśnienie*: Każde losowanie jest niezależne z takimi samymi prawdopodobieństwami (2 czerwone i 3 zielone na 5 kul za każdym razem).

**c.** Bez zwracania, różne kolory (kolejność nie ma znaczenia):

$$P(\text{Różne}) = P(\text{Czerwona}_1 \cap \text{Zielona}_2) + P(\text{Zielona}_1 \cap \text{Czerwona}_2) = \frac{2}{5} \times \frac{3}{4} + \frac{3}{5} \times \frac{2}{4} = \frac{6}{20} + \frac{6}{20} = \frac{12}{20} = \frac{3}{5}$$

*Wyjaśnienie*: Dodaj prawdopodobieństwa dla obu kolejności (czerwona-zielona LUB zielona-czerwona).

**d.** Ze zwracaniem, różne kolory (kolejność nie ma znaczenia):

$$P(\text{Różne}) = P(\text{Czerwona}_1 \cap \text{Zielona}_2) + P(\text{Zielona}_1 \cap \text{Czerwona}_2) = \frac{2}{5} \times \frac{3}{5} + \frac{3}{5} \times \frac{2}{5} = \frac{6}{25} + \frac{6}{25} = \frac{12}{25}$$

*Wyjaśnienie*: Dodaj prawdopodobieństwa dla obu kolejności, przy czym każde losowanie jest niezależne.

**Alternatywne podejście wykorzystujące przestrzeń zdarzeń elementarnych:**

- **Ze zwracaniem**: Utwórz siatkę 5×5, gdzie wiersze reprezentują pierwsze losowanie (C1, C2, Z1, Z2, Z3), a kolumny reprezentują drugie losowanie (C1, C2, Z1, Z2, Z3). Wszystkie zdarzenia: 25. Policz zdarzenia sprzyjające w siatce.

- **Bez zwracania**: Utwórz siatkę wykluczając elementy na przekątnej (nie można wylosować tej samej kuli dwa razy). Wszystkie zdarzenia: 20. Policz zdarzenia sprzyjające w siatce.

---


## Ćwiczenie 9: Losowanie kul z urny

Urna zawiera 4 kule czerwone i 3 czarne (kule w danym kolorze są nierozróżnialne). Dwie kule losujemy z urny **bez zwracania**.

Jakie jest prawdopodobieństwo, że:

a. Obie kule są czerwone.

b. Pierwsza kula jest czerwona, a druga jest czarna.

c. Kule są różnokolorowe.

**Wskazówki:**

- Przy losowaniu bez zwracania całkowita liczba kul i skład zmieniają się po pierwszym losowaniu.

- Użyj reguły mnożenia: $P(A \cap B) = P(A) \times P(B|A)$

- Gdy kolejność nie ma znaczenia (część c), rozważ wszystkie możliwe kolejności.

- Problem można rozwiązać za pomocą **drzew prawdopodobieństwa** lub wypisując **przestrzeń zdarzeń elementarnych** jako pary uporządkowane. Dla podejścia z przestrzenią zdarzeń elementarnych, ponumeruj kule (C1, C2, C3, C4, Cz1, Cz2, Cz3), aby zapewnić jednakowo prawdopodobne zdarzenia elementarne, mimo że kule tego samego koloru są fizycznie nierozróżnialne.

**Rozwiązania:**

**a.** Obie kule są czerwone:

$$P(\text{Czerwona}_1 \cap \text{Czerwona}_2) = \frac{4}{7} \times \frac{3}{6} = \frac{12}{42} = \frac{2}{7}$$

*Wyjaśnienie*: Początkowo 4 czerwone na 7 kul; po usunięciu jednej czerwonej kuli, 3 czerwone na 6 pozostałych kul.

**b.** Pierwsza czerwona, druga czarna:

$$P(\text{Czerwona}_1 \cap \text{Czarna}_2) = \frac{4}{7} \times \frac{3}{6} = \frac{12}{42} = \frac{2}{7}$$

*Wyjaśnienie*: Początkowo 4 czerwone na 7 kul; po usunięciu jednej czerwonej kuli, 3 czarne na 6 pozostałych kul.

**c.** Różne kolory (kolejność nie ma znaczenia):

$$P(\text{Różne}) = P(\text{Czerwona}_1 \cap \text{Czarna}_2) + P(\text{Czarna}_1 \cap \text{Czerwona}_2) = \frac{4}{7} \times \frac{3}{6} + \frac{3}{7} \times \frac{4}{6} = \frac{12}{42} + \frac{12}{42} = \frac{24}{42} = \frac{4}{7}$$

*Wyjaśnienie*: Dodaj prawdopodobieństwa dla obu kolejności (czerwona-czarna LUB czarna-czerwona).

**Alternatywne podejście wykorzystujące przestrzeń zdarzeń elementarnych:**

Ponumeruj kule jako C1, C2, C3, C4, Cz1, Cz2, Cz3, aby utworzyć przestrzeń zdarzeń elementarnych z jednakowo prawdopodobnymi zdarzeniami. Utwórz siatkę 7×6 (lub wypisz wszystkie pary uporządkowane), gdzie pierwsza współrzędna reprezentuje pierwsze losowanie, a druga współrzędna reprezentuje drugie losowanie. Ponieważ losujemy bez zwracania, wyklucz przypadki, w których ta sama kula jest losowana dwa razy. Wszystkie zdarzenia elementarne: $7 \times 6 = 42$. Policz zdarzenia sprzyjające dla każdego scenariusza (np. dla części a, policz wszystkie pary, gdzie obie współrzędne to kule czerwone).

---

## Ćwiczenie 10: Reguła dopełnienia

Worek zawiera 5 czerwonych i 3 niebieskie kulki. Z worka wyciągane są **bez zwracania**, jedna za drugą, dwie kulki.

Oblicz prawdopodobieństwo, że przynajmniej jedna kulka jest czerwona.

**Wskazówki:**

- "Przynajmniej jedna" oznacza jedną lub więcej (jedna czerwona LUB dwie czerwone).

- **Reguła dopełnienia** jest często łatwiejsza: $P(A) = 1 - P(A^c)$, gdzie $A^c$ jest dopełnieniem zdarzenia $A$.

- Dopełnieniem "przynajmniej jedna czerwona" jest "żadna czerwona" (czyli "obie niebieskie").

- Najpierw oblicz $P(\text{obie niebieskie})$, a następnie użyj reguły dopełnienia.

**Rozwiązanie:**

Niech $A$ = "przynajmniej jedna kulka jest czerwona"

Dopełnieniem jest $A^c$ = "obie kulki są niebieskie"

$$P(\text{obie niebieskie}) = \frac{3}{8} \times \frac{2}{7} = \frac{6}{56} = \frac{3}{28}$$

Używając reguły dopełnienia:

$$P(\text{przynajmniej jedna czerwona}) = 1 - P(\text{obie niebieskie}) = 1 - \frac{3}{28} = \frac{25}{28}$$

**Alternatywne podejście bezpośrednie:**

$$P(\text{przynajmniej jedna czerwona}) = P(\text{Czerwona}_1 \cap \text{Niebieska}_2) + P(\text{Niebieska}_1 \cap \text{Czerwona}_2) + P(\text{Czerwona}_1 \cap \text{Czerwona}_2)$$

$$= \frac{5}{8} \times \frac{3}{7} + \frac{3}{8} \times \frac{5}{7} + \frac{5}{8} \times \frac{4}{7} = \frac{15}{56} + \frac{15}{56} + \frac{20}{56} = \frac{50}{56} = \frac{25}{28}$$

Podejście z dopełnieniem jest prostsze!

---

## Ćwiczenie 11: Reguła dodawania prawdopodobieństw

Rozważ standardową talię 52 kart do gry. Karta jest wybierana losowo.

Jakie jest prawdopodobieństwo, że karta to karo lub dziesiątka?

**Wskazówki:**

- Standardowa talia ma 4 kolory (kiery, karo, trefle, piki), każdy z 13 kartami.

- Użyj **reguły dodawania**: $P(A \cup B) = P(A) + P(B) - P(A \cap B)$

- Uważaj, aby nie liczyć kart dwa razy! Dziesiątka karo jest zarówno karo JAK I dziesiątką.

- Określ: Ile jest karo? Ile jest dziesiątek? Ile kart jest jednocześnie karo i dziesiątką?

**Rozwiązanie:**

Niech $A$ = "karta jest karo" oraz $B$ = "karta jest dziesiątką"

- Liczba kart karo: 13
- Liczba dziesiątek: 4 (jedna w każdym kolorze)
- Liczba kart, które są jednocześnie karo i dziesiątką: 1 (dziesiątka karo)

Używając reguły dodawania:

$$P(A \cup B) = P(A) + P(B) - P(A \cap B)$$

$$= \frac{13}{52} + \frac{4}{52} - \frac{1}{52} = \frac{16}{52} = \frac{4}{13}$$

*Wyjaśnienie*: Dodajemy prawdopodobieństwa wylosowania karo i wylosowania dziesiątki, ale musimy odjąć prawdopodobieństwo wylosowania dziesiątki karo (która została policzona dwa razy).

---

## Ćwiczenie 12: Prawdopodobieństwo warunkowe i reguła mnożenia

Pudełko zawiera klocki różnych kształtów i kolorów:

- Klocki trójkątne: 3 czerwone i 2 zielone
- Klocki owalne: 2 czerwone i 3 zielone
- Klocki czworokątne: 3 zielone (brak czerwonych)

Jeden klocek jest wybierany losowo z pudełka.

Oblicz następujące prawdopodobieństwa:

a. $P(\text{trójkąt})$

b. $P(\text{zielony})$

c. $P(\text{trójkąt} \cap \text{zielony})$

d. $P(\text{trójkąt} \mid \text{zielony})$

e. $P(\text{zielony} \mid \text{trójkąt})$

f. Zweryfikuj regułę mnożenia: $P(A \cap B) = P(A) \times P(B \mid A) = P(B) \times P(A \mid B)$

**Wskazówki:**

- Najpierw policz całkowitą liczbę klocków w pudełku.

- **Wzór na prawdopodobieństwo warunkowe**: $P(A \mid B) = \frac{P(A \cap B)}{P(B)}$

- $P(A \mid B)$ czytamy jako "prawdopodobieństwo $A$ pod warunkiem $B$" - oznacza prawdopodobieństwo zajścia $A$, gdy wiemy, że $B$ już zaszło.

- **Reguła mnożenia**: $P(A \cap B) = P(A) \times P(B \mid A) = P(B) \times P(A \mid B)$

- Dla prawdopodobieństwa warunkowego, ogranicz przestrzeń zdarzeń elementarnych tylko do zdarzeń, gdzie warunek jest spełniony.

**Rozwiązania:**

Całkowita liczba klocków: $5 + 5 + 3 = 13$

**a.** Prawdopodobieństwo wybrania trójkąta:

$$P(\text{trójkąt}) = \frac{5}{13}$$

*Wyjaśnienie*: Jest 5 klocków trójkątnych na 13 wszystkich klocków.

**b.** Prawdopodobieństwo wybrania zielonego klocka:

$$P(\text{zielony}) = \frac{2 + 3 + 3}{13} = \frac{8}{13}$$

*Wyjaśnienie*: Jest 8 zielonych klocków (2 trójkątne + 3 owalne + 3 czworokątne) na 13 wszystkich klocków.

**c.** Prawdopodobieństwo wybrania klocka, który jest jednocześnie trójkątem i zielony:

$$P(\text{trójkąt} \cap \text{zielony}) = \frac{2}{13}$$

*Wyjaśnienie*: Jest 2 klocki, które są jednocześnie trójkątne i zielone, na 13 wszystkich klocków.

**d.** Prawdopodobieństwo trójkąta pod warunkiem, że klocek jest zielony:

$$P(\text{trójkąt} \mid \text{zielony}) = \frac{P(\text{trójkąt} \cap \text{zielony})}{P(\text{zielony})} = \frac{2/13}{8/13} = \frac{2}{8} = \frac{1}{4}$$

*Alternatywne rozumowanie*: Jeśli wiemy, że klocek jest zielony, ograniczamy naszą przestrzeń zdarzeń elementarnych do 8 zielonych klocków. Spośród tych 8 zielonych klocków, 2 są trójkątne. Zatem $P(\text{trójkąt} \mid \text{zielony}) = \frac{2}{8} = \frac{1}{4}$.

**e.** Prawdopodobieństwo zielonego pod warunkiem, że klocek jest trójkątem:

$$P(\text{zielony} \mid \text{trójkąt}) = \frac{P(\text{trójkąt} \cap \text{zielony})}{P(\text{trójkąt})} = \frac{2/13}{5/13} = \frac{2}{5}$$

*Alternatywne rozumowanie*: Jeśli wiemy, że klocek jest trójkątny, ograniczamy naszą przestrzeń zdarzeń elementarnych do 5 klocków trójkątnych. Spośród tych 5 klocków trójkątnych, 2 są zielone. Zatem $P(\text{zielony} \mid \text{trójkąt}) = \frac{2}{5}$.

**f.** Weryfikacja reguły mnożenia:

$$P(\text{trójkąt} \cap \text{zielony}) = P(\text{trójkąt}) \times P(\text{zielony} \mid \text{trójkąt}) = \frac{5}{13} \times \frac{2}{5} = \frac{2}{13}$$ ✓

$$P(\text{trójkąt} \cap \text{zielony}) = P(\text{zielony}) \times P(\text{trójkąt} \mid \text{zielony}) = \frac{8}{13} \times \frac{1}{4} = \frac{2}{13}$$ ✓

Obie formuły dają ten sam wynik!

---

## Ćwiczenie 13: Twierdzenie Bayesa i prawo prawdopodobieństwa całkowitego

W zeszłym tygodniu Alicja poszła do swojego lekarza na rutynowe badanie lekarskie. Dziś rano zadzwonił jej lekarz, aby powiedzieć jej, że wynik jednego z testów jest pozytywny, co wskazuje, że może mieć chorobę, którą oznaczymy literą $D$. Powszechność tej choroby w populacji dla osób w wieku Alicji to 1 na 1000.

Myśląc, że doszło do błędu, Alicja zapytała o dokładność testu. Lekarz powiedział jej, że test jest w 95% dokładny w obu kierunkach:

- Gdy ktoś ma chorobę $D$, test wykrywa to poprawnie w 95% przypadków (czułość lub wskaźnik prawdziwie dodatnich).
- Gdy ktoś nie ma choroby $D$, test jest poprawnie negatywny w 95% przypadków (swoistość lub wskaźnik prawdziwie ujemnych).

Jakie jest prawdopodobieństwo, że Alicja rzeczywiście ma chorobę, biorąc pod uwagę, że jej test był pozytywny? Oblicz $P(D \mid T^+)$.

**Wskazówki:**

- Niech $D$ = "Alicja ma chorobę" oraz $T^+$ = "Test jest pozytywny"
- Dane informacje:
  - $P(D) = \frac{1}{1000} = 0{,}001$ (powszechność)
  - $P(T^+ \mid D) = 0{,}95$ (czułość)
  - $P(T^- \mid D^c) = 0{,}95$ (swoistość), co oznacza, że $P(T^+ \mid D^c) = 0{,}05$ (wskaźnik fałszywie dodatnich)
- Użyj **twierdzenia Bayesa**: $P(D \mid T^+) = \frac{P(T^+ \mid D) \times P(D)}{P(T^+)}$
- Użyj **prawa prawdopodobieństwa całkowitego**, aby znaleźć $P(T^+)$:
  $$P(T^+) = P(T^+ \mid D) \times P(D) + P(T^+ \mid D^c) \times P(D^c)$$

**Rozwiązanie:**

**Krok 1:** Określ znane prawdopodobieństwa

- $P(D) = 0{,}001$ (powszechność w populacji)
- $P(D^c) = 1 - 0{,}001 = 0{,}999$ (prawdopodobieństwo nieposiadania choroby)
- $P(T^+ \mid D) = 0{,}95$ (czułość)
- $P(T^+ \mid D^c) = 0{,}05$ (wskaźnik fałszywie dodatnich)

**Krok 2:** Oblicz $P(T^+)$ używając prawa prawdopodobieństwa całkowitego

Prawo prawdopodobieństwa całkowitego dzieli zdarzenie "pozytywny test" na dwa wzajemnie wykluczające się scenariusze: pozytywny wynik przy posiadaniu choroby LUB pozytywny wynik przy braku choroby.

$$P(T^+) = P(T^+ \mid D) \times P(D) + P(T^+ \mid D^c) \times P(D^c)$$

$$P(T^+) = 0{,}95 \times 0{,}001 + 0{,}05 \times 0{,}999$$

$$P(T^+) = 0{,}00095 + 0{,}04995 = 0{,}0509$$

**Krok 3:** Zastosuj twierdzenie Bayesa

$$P(D \mid T^+) = \frac{P(T^+ \mid D) \times P(D)}{P(T^+)} = \frac{0{,}95 \times 0{,}001}{0{,}0509} = \frac{0{,}00095}{0{,}0509} \approx 0{,}0187$$

$$P(D \mid T^+) \approx 1{,}87\% \approx \frac{1}{54}$$

**Interpretacja:**

Mimo że test jest w 95% dokładny, prawdopodobieństwo, że Alicja rzeczywiście ma chorobę przy pozytywnym wyniku testu, wynosi tylko około **1,9%** lub w przybliżeniu **1 na 54**!

Ten nieintuitywny wynik występuje, ponieważ choroba jest bardzo rzadka (tylko 1 na 1000 osób ją ma). Nawet jeśli test jest dość dokładny, duża liczba zdrowych osób (999 na 1000) oznacza, że 5% wskaźnik fałszywie dodatnich generuje znacznie więcej fałszywie dodatnich wyników niż jest prawdziwie dodatnich.

**Wizualizacja na populacji 100 000 osób:**

- Osoby z chorobą $D$: $100\,000 \times 0{,}001 = 100$
  - Prawdziwie dodatnie: $100 \times 0{,}95 = 95$
  - Fałszywie ujemne: $100 \times 0{,}05 = 5$

- Osoby bez choroby $D$: $100\,000 \times 0{,}999 = 99\,900$
  - Fałszywie dodatnie: $99\,900 \times 0{,}05 = 4\,995$
  - Prawdziwie ujemne: $99\,900 \times 0{,}95 = 94\,905$

Łącznie testów pozytywnych: $95 + 4\,995 = 5\,090$

$$P(D \mid T^+) = \frac{95}{5\,090} \approx 0{,}0187 \approx 1{,}87\%$$

---

## Ćwiczenie 14: Testowanie na COVID-19 i wskaźnik bazowy

Załóżmy, że myślisz, że mogłeś zarazić się COVID-19, chorobą zakaźną wywoływaną przez wirus SARS-CoV-2. Decydujesz się wykonać test diagnostyczny i chcesz wykorzystać jego wynik, aby ustalić, czy jesteś zarażony.

**Charakterystyka testu:**

- **Czułość** (wskaźnik prawdziwie dodatnich): $P(T = 1 \mid D = 1) = 87{,}5\%$ – prawdopodobieństwo pozytywnego testu, gdy rzeczywiście masz chorobę.
- **Swoistość** (wskaźnik prawdziwie ujemnych): $P(T = 0 \mid D = 0) = 97{,}5\%$ – prawdopodobieństwo negatywnego testu, gdy nie masz choroby.
- **Wskaźnik fałszywie dodatnich**: $P(T = 1 \mid D = 0) = 1 - 0{,}975 = 2{,}5\%$
- **Wskaźnik fałszywie ujemnych**: $P(T = 0 \mid D = 1) = 1 - 0{,}875 = 12{,}5\%$

gdzie $D = 1$ oznacza "ma chorobę", a $T = 1$ oznacza "test jest pozytywny".

**Zadanie:**

Oblicz $P(D = 1 \mid T = 1)$ (prawdopodobieństwo, że masz COVID-19 przy pozytywnym teście) dla dwóch scenariuszy:

a. **Wysoka powszechność**: $P(D = 1) = 0{,}1$ (10%), która była powszechnością w Nowym Jorku wiosną 2020 roku.

b. **Niska powszechność**: $P(D = 1) = 0{,}01$ (1%), reprezentująca niższy wskaźnik transmisji w społeczności.

**Wskazówki:**

- Użyj twierdzenia Bayesa: $P(D = 1 \mid T = 1) = \frac{P(T = 1 \mid D = 1) \times P(D = 1)}{P(T = 1)}$
- Użyj prawa prawdopodobieństwa całkowitego, aby znaleźć $P(T = 1)$

**Rozwiązania:**

**a. Wysoka powszechność (10%):**

Dane:
- $P(D = 1) = 0{,}1$, więc $P(D = 0) = 0{,}9$
- $P(T = 1 \mid D = 1) = 0{,}875$
- $P(T = 1 \mid D = 0) = 0{,}025$

Oblicz $P(T = 1)$:
$$P(T = 1) = P(T = 1 \mid D = 1) \times P(D = 1) + P(T = 1 \mid D = 0) \times P(D = 0)$$
$$P(T = 1) = 0{,}875 \times 0{,}1 + 0{,}025 \times 0{,}9 = 0{,}0875 + 0{,}0225 = 0{,}11$$

Zastosuj twierdzenie Bayesa:
$$P(D = 1 \mid T = 1) = \frac{0{,}875 \times 0{,}1}{0{,}11} = \frac{0{,}0875}{0{,}11} \approx 0{,}795 = 79{,}5\%$$

**b. Niska powszechność (1%):**

Dane:
- $P(D = 1) = 0{,}01$, więc $P(D = 0) = 0{,}99$
- $P(T = 1 \mid D = 1) = 0{,}875$
- $P(T = 1 \mid D = 0) = 0{,}025$

Oblicz $P(T = 1)$:
$$P(T = 1) = 0{,}875 \times 0{,}01 + 0{,}025 \times 0{,}99 = 0{,}00875 + 0{,}02475 = 0{,}0335$$

Zastosuj twierdzenie Bayesa:
$$P(D = 1 \mid T = 1) = \frac{0{,}875 \times 0{,}01}{0{,}0335} = \frac{0{,}00875}{0{,}0335} \approx 0{,}261 = 26{,}1\%$$

**Kluczowy wniosek:**

**Wskaźnik bazowy** (powszechność) dramatycznie wpływa na interpretację wyników testów:

- Przy 10% powszechności: Pozytywny test oznacza, że masz około **80% szans** na zarażenie.
- Przy 1% powszechności: Pozytywny test oznacza, że masz tylko około **26% szans** na zarażenie.

To pokazuje, dlaczego ten sam test może mieć bardzo różne interpretacje w zależności od powszechności choroby w Twojej społeczności!

---

## Ćwiczenie 15: Niezależność zdarzeń

Uczciwa moneta jest rzucana 3 razy. Niech $H_1$ = "reszka w pierwszym rzucie" oraz $A$ = "dokładnie dwie reszki łącznie".

Czy zdarzenia $H_1$ i $A$ są niezależne?

**Wskazówki:**

- Dwa zdarzenia $A$ i $B$ są **niezależne** wtedy i tylko wtedy, gdy: $P(A \cap B) = P(A) \times P(B)$

- Alternatywnie, zdarzenia są niezależne, gdy: $P(A \mid B) = P(A)$ (wiedza o $B$ nie zmienia prawdopodobieństwa $A$)

- Wypisz przestrzeń zdarzeń elementarnych dla trzech rzutów monetą i określ, które wyniki należą do każdego zdarzenia.

- Dla uczciwej monety każdy wynik (sekwencja 3 rzutów) ma prawdopodobieństwo $(1/2)^3 = 1/8$.

**Rozwiązanie:**

**Krok 1:** Wypisz przestrzeń zdarzeń elementarnych

$$\Omega = \{OOO, OOR, ORO, ORR, ROO, ROR, RRO, RRR\}$$

gdzie O = orzeł, R = reszka.

Wszystkich zdarzeń elementarnych: 8, każde z prawdopodobieństwem $1/8$.

**Krok 2:** Określ zdarzenia elementarne dla każdego zdarzenia

- $H_1$ = "reszka w pierwszym rzucie" = $\{ROO, ROR, RRO, RRR\}$
  $$P(H_1) = \frac{4}{8} = \frac{1}{2}$$

- $A$ = "dokładnie dwie reszki" = $\{ORR, ROR, RRO\}$
  $$P(A) = \frac{3}{8}$$

- $H_1 \cap A$ = "reszka w pierwszym rzucie I dokładnie dwie reszki" = $\{ROR, RRO\}$
  $$P(H_1 \cap A) = \frac{2}{8} = \frac{1}{4}$$

**Krok 3:** Sprawdź warunek niezależności

Jeśli niezależne, to potrzebujemy: $P(H_1 \cap A) = P(H_1) \times P(A)$

$$P(H_1) \times P(A) = \frac{1}{2} \times \frac{3}{8} = \frac{3}{16}$$

$$P(H_1 \cap A) = \frac{2}{8} = \frac{4}{16}$$

Ponieważ $\frac{4}{16} \neq \frac{3}{16}$, zdarzenia **NIE są niezależne**.

**Alternatywne podejście używając prawdopodobieństwa warunkowego:**

$$P(A \mid H_1) = \frac{P(H_1 \cap A)}{P(H_1)} = \frac{2/8}{1/2} = \frac{2}{8} \times 2 = \frac{4}{8} = \frac{1}{2}$$

Ponieważ $P(A \mid H_1) = \frac{1}{2} \neq \frac{3}{8} = P(A)$, zdarzenia **NIE są niezależne**.

**Intuicyjne wyjaśnienie:**

Wiedza, że pierwszy rzut to reszka, zmienia prawdopodobieństwo uzyskania dokładnie dwóch reszek łącznie. Jeśli pierwszy rzut to reszka, potrzebujemy dokładnie jeszcze jednej reszki w pozostałych dwóch rzutach (prawdopodobieństwo = $\frac{1}{2}$). Bez tej informacji prawdopodobieństwo dokładnie dwóch reszek w trzech rzutach wynosi $\frac{3}{8}$. Ponieważ te prawdopodobieństwa się różnią, zdarzenia są zależne.

---

## Ćwiczenie 16: Testowanie hipotez z rozkładem dwumianowym

Kandydatka w wyborach uważa, że popiera ją około 50% ($p = 0{,}5$) mieszkańców w określonym mieście.

Badacz chce sprawdzić, czy kandydatka prawidłowo szacuje swoje poparcie. Zapytano 10 osób, czy popierają kandydatkę; 7 osób odpowiedziało, że tak.

Korzystając z danych z próby, oblicz tzw. **prawdopodobieństwo testowe (p-value)** i zdecyduj, czy istnieją dostatecznie silne dowody, aby odrzucić hipotezę kandydatki, że $p = 0{,}5$. Załóżmy, że tzw. poziom istotności (krytyczne prawdopodobieństwo) wynosi $\alpha = 0{,}05$.

Uwaga: Przeprowadzimy **test jednostronny** zakładając, że kandydatka może **niedoszacować** swoje poparcie (tj. prawdziwe poparcie może być wyższe niż 50%).

**Wskazówki:**

- **Hipoteza zerowa** $H_0$: $p = 0{,}5$ (poparcie kandydatki wynosi 50%)
- **Hipoteza alternatywna** $H_1$: $p > 0{,}5$ (poparcie kandydatki jest większe niż 50%, co oznacza, że je niedoszacowuje)
- Liczba osób popierających ma **rozkład dwumianowy**: $X \sim \text{Dwumianowy}(n=10, p=0{,}5)$
- **p-value** = prawdopodobieństwo zaobserwowania wyniku tak ekstremalnego lub bardziej ekstremalnego niż to, co zaobserwowaliśmy, przy założeniu prawdziwości $H_0$
- Dla testu jednostronnego (prawostronne): p-value = $P(X \geq 7 \mid p = 0{,}5)$
- **Wzór na prawdopodobieństwo dwumianowe**: $P(X = k) = \binom{n}{k} p^k (1-p)^{n-k}$
- **Reguła decyzyjna**: Jeśli p-value $< \alpha$, odrzucamy $H_0$; w przeciwnym razie nie odrzucamy $H_0$

**Rozwiązanie:**

**Krok 1:** Sformułuj hipotezy

- $H_0$: $p = 0{,}5$ (oszacowanie kandydatki jest prawidłowe)
- $H_1$: $p > 0{,}5$ (kandydatka niedoszacowuje swoje poparcie)

**Krok 2:** Oblicz p-value

p-value to prawdopodobieństwo uzyskania 7 lub więcej osób popierających na 10 zapytanych, przy założeniu, że prawdziwe poparcie wynosi 50%:

$$\text{p-value} = P(X \geq 7 \mid p = 0{,}5) = P(X = 7) + P(X = 8) + P(X = 9) + P(X = 10)$$

Dla każdego składnika użyj wzoru dwumianowego z $n = 10$ i $p = 0{,}5$:

$$P(X = 7) = \binom{10}{7} (0{,}5)^{7} (0{,}5)^{3} = 120 \times (0{,}5)^{10} = \frac{120}{1024}$$

$$P(X = 8) = \binom{10}{8} (0{,}5)^{8} (0{,}5)^{2} = 45 \times (0{,}5)^{10} = \frac{45}{1024}$$

$$P(X = 9) = \binom{10}{9} (0{,}5)^{9} (0{,}5)^{1} = 10 \times (0{,}5)^{10} = \frac{10}{1024}$$

$$P(X = 10) = \binom{10}{10} (0{,}5)^{10} (0{,}5)^{0} = 1 \times (0{,}5)^{10} = \frac{1}{1024}$$

Zsumuj te prawdopodobieństwa:

$$\text{p-value} = \frac{120 + 45 + 10 + 1}{1024} = \frac{176}{1024} \approx 0{,}172$$

**Krok 3:** Podejmij decyzję

Porównaj p-value z poziomem istotności $\alpha = 0{,}05$:

$$\text{p-value} = 0{,}172 > 0{,}05 = \alpha$$

Ponieważ p-value jest większe niż poziom istotności, **nie odrzucamy** hipotezy zerowej $H_0$.

**Wniosek:**

Nie ma **wystarczających dowodów** na poziomie istotności 5%, aby stwierdzić, że kandydatka niedoszacowuje swoje poparcie. Choć 7 na 10 osób popierających wydaje się wysokim wynikiem, taki rezultat może rozsądnie wystąpić przypadkiem, nawet jeśli prawdziwe poparcie wynosi tylko 50%. Zaobserwowane dane są zgodne z oszacowaniem kandydatki wynoszącym 50% poparcia.

**Interpretacja p-value:**

p-value wynoszące 0,172 oznacza, że jeśli prawdziwe poparcie rzeczywiście wynosi 50%, istnieje około 17,2% szans na zaobserwowanie 7 lub więcej osób popierających w losowej próbie 10 osób. To nie jest niezwykłe zdarzenie, więc nie mamy silnych dowodów przeciwko twierdzeniu kandydatki.

---
